【裁判字號】    97,台上,2587
【裁判日期】    971211
【裁判案由】    請求清償債務等
【裁判全文】
最高法院民事判決            九十七年度台上字第二五八七號
上  訴  人  甲○○
訴訟代理人  陳旻沂律師
            張堯鈞律師
被 上訴 人  乙○○（原名林靜妙）
上列當事人間請求清償債務等事件，上訴人對於中華民國九十七
年八月六日台灣高等法院高雄分院第二審更審判決（九十七年度
上更(一)字第一二號），提起上訴，本院判決如下：
    主  文
原判決廢棄，發回台灣高等法院高雄分院。
    理  由
本件上訴人主張：兩造原為夫妻，於婚姻關係存續期間，並未約
定夫妻財產制，被上訴人於婚前以其所有高雄市○○路二六六巷
三號二樓房屋所有權全部及其坐落基地應有部分（下稱建軍路房
地）向訴外人前台灣第一信託投資股份有限公司（下稱第一信託
公司）抵押借款新台幣（下同）二百四十萬元。嗣伊於民國八十
三年九月三十日以伊之財產代被上訴人清償二百三十二萬二千一
百零二元。兩造業於八十五年十月十八日離婚，依自得依刪除前
民法第一千零二十七條第一項規定，請求被上訴人補償，亦得依
同法第三百十二條規定，代位第一信託公司請求被上訴人償還等
情，求為命被上訴人給付二百三十二萬二千一百零二元，及自八
十五年七月十二日起至清償日止，按年息百分之五計算之利息之
判決。嗣於更審前原審主張：兩造間訂有代墊款項之無名契約等
情，追加依契約之法律關係求為相同之判決。
被上訴人則以：上訴人並未代償系爭借款，兩造間並無代墊款項
之無名契約存在。上訴人依民法第三百十二條規定為請求部分，
業經台灣高雄地方法院（下稱高雄地院）八十五年度訴字第一五
五○號請求清償債務事件判決其敗訴確定，其再依相同法律關係
起訴，自非合法。況上訴人之補償請求權消滅時效期間為二年，
兩造間之夫妻關係於八十五年十月十八日消滅，上訴人遲至九十
五年五月十一日始提起本件之訴，其請求權已罹於消滅時效等語
，資為抗辯。
原審維持第一審所為上訴人敗訴之判決，駁回其上訴及駁回其追
加之訴（原審漏未於主文諭知駁回其追加之訴意旨），係以：兩
造於八十二年一月七日結婚，八十五年十月十八日經最高法院判
決離婚確定，婚姻關係存續中未約定夫妻財產制，被上訴人於結
婚前曾以其所有建軍路房地向第一信託公司抵押借款二百四十萬
元等情，為兩造所不爭執。上訴人曾依民法第三百十二條規定訴
請被上訴人返還系爭款項，經高雄地院判決其敗訴確定，其再依
民法第三百十二條起訴部分，為非合法。又上訴人並不能舉證證
明兩造間有墊款之無名契約存在，自無從依不存在之契約請求被
上訴人返還墊款。再刪除前民法第一千零二十七條第一項規定：
「妻之原有財產所負債務而以夫之財產清償，或夫之債務而以妻
之原有財產清償者，夫或妻有補償請求權。但在聯合財產關係消
滅前，不得請求補償」，關於此項補償請求權之消滅時效，民法
並未規定。而九十一年六月二十六日修正公布前之民法第一千零
三十條之一第一項規定：「聯合財產關係消滅時，夫或妻於婚姻
關係存續中所取得而現存之原有財產，扣除婚姻關係存續中所負
債務後，如有剩餘，其雙方剩餘財產之差額，應平均分配。但因
繼承或其他無償取得之財產，不在此限」；第三項規定：「第一
項剩餘財產差額之分配請求權，自請求權人知有剩餘財產之差額
時起，二年間不行使而消滅。自聯合財產關係消滅時起，逾五年
者亦同」。考其立法理由，係以聯合財產關係消滅時之剩餘財產
分配請求權，宜從速確定，以免影響家庭經濟及社會交易之安全
，故另設短期消滅時效之規定。計算夫妻雙方之剩餘財產，除須
先確定夫妻於婚姻關係存續中各自所取得而現存之原有財產，再
扣除其於婚姻關係存續中所負債務及因繼承或其他無償取得之財
產外，並應扣除夫妻於婚姻關係存續期間互負之債務。是聯合財
產關係消滅時，夫或妻之補償請求權，攸關剩餘財產之計算。而
夫妻剩餘財產分配請求權係規定二年短期時效，倘認夫妻間之補
償請求權，有十五年長期時效規定之適用，將會發生夫妻剩餘財
產之分配早已確定，而夫妻間之補償請求權時效尚未完成而得行
使之衝突。準此，夫妻間之補償請求權時效，自應類推適用上開
民法第一千零三十條之一第三項所定短期消滅時效之規定。兩造
係於八十五年十月十八日經最高法院判決離婚確定，其聯合財產
關係同時消滅，上訴人之補償請求權應自斯時起算消滅時效，其
遲至九十五年五月十一日始提起本件之訴，已逾五年消滅時效期
間，被上訴人為時效抗辯，拒絕給付，洵屬有據。故上訴人本件
之請求，為無理由，不應准許等詞，為其判斷之基礎。
惟查九十一年六月二十六日修正公布前之民法第一千零三十條之
一第三項固規定：「第一項剩餘財產差額之分配請求權，自請求
權人知有剩餘財產之差額時起，二年間不行使而消滅。自聯合財
產關係消滅時起，逾五年者亦同」，且計算夫妻之剩餘財產時，
應將其所有債權一併列入，然此項債權與夫妻對他方之剩餘財產
差額分配債權，係各自獨立存在之權利，其請求權之消滅時效應
依該債權原有之規定，無準用剩餘財產差額分配請求權消滅時效
規定之餘地。次查民法第一百二十五條規定：「請求權，因十五
年間不行使而消滅。但法律所定期間較短者，依其規定」。九十
一年六月二十六日修正公布前之民法親屬編就刪除前民法第一千
零二十七條第一項所定：「妻之原有財產所負債務而以夫之財產
清償，或夫之債務而以妻之原有財產清償者，夫或妻有補償請求
權」之補償請求權，並未特別規定其短期消滅時效期間，自應適
用上開法條所定十五年時效期間。原審見未及此，遽以前揭理由
謂該項請求權應類推適用剩餘財產差額分配請求權之二年或五年
短期消滅時效期間，進而為上訴人敗訴之判決，所持見解，非無
研求之餘地。上訴論旨，指摘原判決違背法令，求予廢棄，非無
理由。
據上論結，本件上訴為有理由。依民事訴訟法第四百七十七條第
一項、第四百七十八條第二項，判決如主文。
中    華    民    國  九十七  年   十二   月   十一   日
                      最高法院民事第七庭
                          審判長法官  劉  福  來
                                法官  陳  國  禎
                                法官  陳  重  瑜
                                法官  吳  麗  女
                                法官  簡  清  忠
      本件正本證明與原本無異
                                      書  記  官
中    華    民    國  九十七  年   十二   月  二十三  日
                                                     Ｒ


司法院資訊處製作；財團法人民間司法改革基金會備份。
